---
title: "Evaluatie van tweede test validatieprotocol"
author: "Hans Van Calster"
date: "2026-09-08"
format:
  html:
    toc: true
    code-fold: true
    code-summary: "Code"
    embed-resources: true
params:
  fix_trivial_mistakes: true
---

```{r}
#| label: setup
#| include: FALSE
knitr::opts_chunk$set(echo = TRUE, warning = FALSE)
library(dplyr)
library(ggplot2)
library(sf)
library(here)
library(units)
library(tidyr)
library(googlesheets4)
gs4_auth("*inbo.be")

flea_data <- gsub("extent", "data", here())


conflicted::conflicts_prefer(dplyr::filter)
library(INBOtheme)
set_theme(theme_inbo(base_size = 9))
```

```{r}
#| label: load-targets
library(targets)
library(terra)
withr::with_dir(
  new = rprojroot::find_root(rprojroot::is_git_root),
  code = {
    Sys.setenv(TAR_PROJECT = "validation_sample")
    tar_load(validation_polygons_50)
    tar_load(catstable)
  }
)
```

## Inlezen data

```{r}
#| label: read-notes
notes_po <- readxl::read_excel(
  file.path(
    flea_data,
    "validation_test2",
    "data_po",
    "grts_validatie_test2_PO.xlsx"
  )
) |>
  janitor::clean_names() |>
  rename(
    grts_rank = rankingnummer,
    time_minutes = tijd_min
  ) |>
  mutate(
    grts_rank = as.numeric(grts_rank),
    validator = "PO",
    method = "polygons"
  ) |>
  filter(
    !is.na(grts_rank)
  )

notes_sds <- read_sheet(
  ss = "1KIlnm29zWeUtWQF-1ZkR2fK1o0pO92K4LAdbFgCLy_Y",
  range = "A4:C35"
) |>
  janitor::clean_names() |>
  filter(!is.na(min)) |>
  rename(
    grts_rank = grts,
    time_minutes = min,
    opmerking = opmerkingen_bij_polygoonvalidatie
  ) |>
  mutate(
    validator = "SDS",
    method = "polygons",
    grts_rank = purrr::map_dbl(grts_rank, \(x) x)
  )
```



```{r}
#| label: read-validation-data
validation_polys_po <- file.path(
  flea_data,
  "validation_test2",
  "data_po",
  "20260707_test_validation_sample_testset_30_validaties_PO.gpkg"
) |>
  read_sf(
    layer = "20260707_test_validation_sample__testset_30_validaties_PO"
  )
validation_polys_po <- validation_polys_po |>
  rename(
    prelabels = labels
  ) |>
  mutate(
    newlabels = paste(label_2016, label_2019, label_2022, sep = "-"),
    validator = "PO",
    method = "polygons"
  )

# validation polys Steven
validation_polys_sds <- file.path(
  flea_data,
  "validation_test2",
  "data_sds",
  "FLEA validatie 2.shp"
) |>
  read_sf()


validation_polys_sds <- validation_polys_sds |>
  rename(
    prelabels = labels
  ) |>
  mutate(
    newlabels = paste(label_2016, label_2019, label_2022, sep = "-"),
    validator = "SDS",
    method = "polygons"
  )


validation_polys_sds <- validation_polys_sds |>
  select(-fid_1)
names(validation_polys_sds) <- names(validation_polys_po)
validation_polys_sds <- st_set_geometry(validation_polys_sds, "geom")

validation_polys <- bind_rows(
  validation_polys_po,
  validation_polys_sds
)

design_meta <- validation_polys_po |>
  distinct(grts_rank, stratum_name, changecat, area_labeled) |>
  mutate(
    stratum = sprintf(
      "%s (%s)",
      stringr::str_extract(stratum_name, "\\d+"),
      changecat
    )
  )

notes <- bind_rows(notes_po, notes_sds) |>
  left_join(design_meta, by = join_by(grts_rank))


validation_polygons_50 <- vect(validation_polygons_50)
```

```{r}
#| label: check-validation-data
# prop polygonen met juist prelabel
validation_polys |>
  st_drop_geometry() |>
  summarise(
    sum(prelabels == newlabels) / n(),
    .by = c(validator)
  )

# check polygonen onvolledig gevalideerd
validation_polys |>
  st_drop_geometry() |>
  select(validator, grts_rank, newlabels, label_2016, label_2019, label_2022) |>
  filter(
    grepl("other", newlabels)
  )

# check oppervlakte
validation_polys %>%
  mutate(
    area_m2 = st_area(.)
  ) |>
  st_drop_geometry() |>
  group_by(validator, grts_rank) |>
  summarise(area_m2 = sum(area_m2)) |>
  filter(
    !between(as.numeric(area_m2), 2490, 2501)
  )


# check joins
notes |>
  anti_join(
    validation_polys,
    by = join_by(validator, method, grts_rank)
  )
```


```{r}
#| label: fix-trivial-mistakes

# Removing obvious mistakes to be able to better judge real interrater
# variability
if (params$fix_trivial_mistakes) {
  vp <- validation_polys
  
  vp$label_2016[
    vp$grts_rank == 2145 & vp$validator == "PO" & vp$label_2016 == "other"
  ] <- "102"
  vp$label_2019[
    vp$grts_rank == 2145 & vp$validator == "PO" & vp$label_2019 == "other"
  ] <- "102"
  vp$label_2022[
    vp$grts_rank == 2145 & vp$validator == "PO" & vp$label_2022 == "other"
  ] <- "102"
  
  
  vp$label_2016[vp$grts_rank == 7651 & vp$validator == "PO"] <- "106"
  vp$label_2019[vp$grts_rank == 7651 & vp$validator == "PO"] <- "106"
  vp$label_2022[vp$grts_rank == 7651 & vp$validator == "PO"] <- "106"
  
  vp$label_2022[vp$grts_rank == 48867 
                & vp$validator == "PO"
                & vp$label_2022 == "600"] <- "106"
  
  vp$label_2016[vp$grts_rank == 69729
                & vp$validator == "PO"
                & vp$label_2016 == "other"] <- "101"
  
  vp$label_2016[vp$grts_rank == 180499
                & vp$validator == "SDS"
                & vp$label_2016 == "other"] <- "200"
  vp$label_2019[vp$grts_rank == 180499
                & vp$validator == "SDS"
                & vp$label_2019 == "other"] <- "200"
  vp$label_2022[vp$grts_rank == 180499
                & vp$validator == "SDS"
                & vp$label_2022 == "other"] <- "200"
  
  vp$label_2022[vp$grts_rank == 680547
                & vp$validator == "PO"
                & vp$label_2022 == "600"] <- "500"
  
  vp$label_2016[vp$grts_rank == 690862
                & vp$validator == "PO"
                & vp$label_2022 == "600"] <- "500"
  vp$label_2019[vp$grts_rank == 690862
                & vp$validator == "PO"
                & vp$label_2022 == "600"] <- "500"
  vp$label_2022[vp$grts_rank == 690862
                & vp$validator == "PO"
                & vp$label_2022 == "600"] <- "500"
  
  vp$label_2016[vp$grts_rank == 583075
                & vp$validator == "PO"
                & vp$label_2016 == "other"] <- "101"
  
  vp$label_2016[vp$grts_rank == 133907
                & vp$validator == "PO"
                & vp$label_2016 == "600"] <- "700"
  vp$label_2019[vp$grts_rank == 133907
                & vp$validator == "PO"
                & vp$label_2019 == "600"] <- "700"
  vp$label_2022[vp$grts_rank == 133907
                & vp$validator == "PO"
                & vp$label_2022 == "600"] <- "700"
  
  vp <- vp |> 
    mutate(
      newlabels = paste(label_2016, label_2019, label_2022, sep = "-")
    )
  
  validation_polys <- vp
  validation_polys_sds <- validation_polys |> filter(validator == "SDS")
  validation_polys_po <- validation_polys |> filter(validator == "PO")
}
```


## Inschatting werklast

```{r}
glimpse(notes)
summary(notes)
```

```{r}
#| label: timing-results-average
notes |>
  ggplot() +
  geom_point(
    aes(x = validator, y = time_minutes, group = grts_rank)
  ) +
  geom_line(
    aes(x = validator, y = time_minutes, group = grts_rank)
  ) +
  stat_summary(
    fun.data = mean_cl_boot,
    aes(x = validator, y = time_minutes),
    colour = INBOtheme::inbo_felrood
  )
```

```{r}
#| label: timing-results-by-strata
notes |>
  ggplot() +
  geom_point(
    aes(x = validator, y = time_minutes, group = grts_rank, colour = stratum),
    position = position_dodge(width = 0.2), alpha = 0.3
  ) +
  geom_line(
    aes(x = validator, y = time_minutes, group = grts_rank, colour = stratum),
    position = position_dodge(width = 0.2), alpha = 0.3
  ) +
  stat_summary(
    fun.data = mean_cl_boot,
    aes(x = validator, y = time_minutes, colour = stratum),
    position = position_dodge(width = 0.2)
  )
```

```{r}
#| label: timings-extrapolation
# inschatting tijd nodig voor volledige validatie
mean_times <- notes |>
  group_by(stratum_name) |>
  summarise(
    mean_time = mean(time_minutes)
  )

time_estimates <- values(validation_polygons_50) |>
  as_tibble() |>
  count(stratum_name, changecat) |>
  left_join(mean_times, by = join_by(stratum_name)) |>
  mutate(
    stratum_name = stringr::str_extract(stratum_name, "\\d+"),
    level = ifelse(stratum_name %in% c(101:106), 2, 1),
    mean_time = ifelse(
      is.na(mean_time) & level == 2,
      mean_times$mean_time[mean_times$stratum_name == "bc_104_changecat"],
      mean(mean_times$mean_time[mean_times$stratum_name != "bc_104_changecat"])
    ),
    days = mean_time * n / 60 / 7.36
  )

time_estimates |>
  dplyr::filter(
    !stratum_name %in% c("600", "1000")
  ) |>
  summarise(
    n_halfway = sum(n) / 2,
    n_all = sum(n),
    days_halfway = sum(days) / 2,
    days_all = sum(days),
    pm_halfway = days_halfway / (160 / 12),
    pm_all = days_all / (160 / 12)
  ) |>
  knitr::kable(digits = 1)
```

## Vergelijking tussen validators

### Polygoon-gebaseerde validatie

```{r}
#| label: compare-polys
compare_polys <- st_make_valid(validation_polys_sds) |>
  st_intersection(
    st_make_valid(validation_polys_po)
  ) %>%
  mutate(
    area = st_area(.),
    id = seq_len(n())
  ) |>
  select(
    id,
    grts_rank,
    area,
    label_2016_sds = label_2016,
    label_2019_sds = label_2019,
    label_2022_sds = label_2022,
    label_2016_po = label_2016.1,
    label_2019_po = label_2019.1,
    label_2022_po = label_2022.1
  ) |>
  pivot_longer(
    cols = starts_with("label_"),
    names_to = c("year", "validator"),
    names_prefix = "label_",
    names_sep = "_",
    values_to = "label"
  ) |>
  pivot_wider(
    id_cols = c(id, grts_rank, area, year, geom),
    names_from = validator,
    values_from = label
  ) |>
  mutate(
    beoordeling = ifelse(sds == po, "zelfde", "verschillend")
  ) |>
  left_join(design_meta, by = join_by(grts_rank))
```

```{r}
#| label: compare-polys-by-strata
#| out-width: "100%"
compare_polys |>
  ggplot() +
  geom_col(
    aes(x = year, y = area, fill = beoordeling)
  ) +
  facet_wrap(vars(stratum))
```

```{r}
#| label: compare-polys-by-cells
#| out-width: "110%"
compare_polys |>
  ggplot() +
  geom_col(
    aes(x = year, y = area, fill = beoordeling)
  ) +
  facet_wrap(~ sprintf("%s (%s)", stratum, grts_rank)) +
  theme(legend.position = "top")
```

```{r}
#| label: compare-polys-by-ecosystems
#| out-width: "100%"
compare_polys |>
  ggplot() +
  geom_col(
    aes(x = year, y = area, fill = beoordeling)
  ) +
  facet_grid(paste0("sds: ", sds) ~ paste0("po:", po), scales = "free_y") +
  guides(
    x = guide_axis(check.overlap = TRUE),
    y = guide_axis(check.overlap = TRUE)
  )
```


Om de vergelijking tussen de twee validatoren te vereenvoudigen, berekenen we de totale oppervlakte per ecosysteemcombinaties en vervolgens zetten we deze om naar een genormaliseerde confusiematrix.
Omdat geen van beide validatoren te beschouwen is als referentie, moeten we hiervoor een iteratieve herweging van de oppervlaktes doen totdat zowel de rij- als de kolomtotalen sommeren tot één.
De diagonale elementen van de matrix (zelfde label toegekend) geven dan de proportie overeenkomst tussen beide validatoren.
De andere proporties geven aan tussen welke ecosysteemklassen er onderling verwarring is tussen de validatoren.

```{r}
#| label: tbl-compare-polys-by-ecosystem

library(mipfp)
# Prepare raw matrix
mat_raw <- compare_polys |>
  st_drop_geometry() |>
  summarize(area = sum(as.numeric(area)), .by = c(sds, po)) |>
  pivot_wider(
    id_cols = sds, 
    names_from = po,
    values_from = area,
    values_fill = 0,
    names_sort = TRUE) |>
  arrange(sds) |> 
  tibble::column_to_rownames("sds") |>
  as.matrix()

# Target row and column margins (equal weight per class)
target_margins <- list(rep(1, nrow(mat_raw)), rep(1, ncol(mat_raw)))

# Run IPF
ipf_result <- Ipfp(mat_raw, list(1, 2), target_margins)
normalized_matrix <- ipf_result$x.hat
df_formatted <- as.data.frame(normalized_matrix)

readr::write_csv(
  df_formatted,
  file = here::here("data", "validationtest2_normalized_confusion_matrix.csv")
)

# Format the diagonal elements to be bold (and round digits)
for (i in 1:nrow(df_formatted)) {
  for (j in 1:ncol(df_formatted)) {
    val <- round(as.numeric(df_formatted[i, j]), 3)
    if (i == j) {
      df_formatted[i, j] <- kableExtra::cell_spec(val, bold = TRUE)
    } else {
      df_formatted[i, j] <- as.character(val)
    }
  }
}
df_formatted |> 
  kableExtra::kbl(escape = FALSE) |> 
  kableExtra::column_spec(1, bold = TRUE) |>
  kableExtra::kable_material(lightable_options = "striped")

```

```{r}
# Convert IPFP output to a probability matrix where sum(M) == 1
# (If IPFP outputs rows/cols summing to 1, divide by total number of classes N)
N <- nrow(normalized_matrix)
P <- normalized_matrix / N

# Verify: sum(P) should equal 1.0
sum(P)

# Observed agreement (sum of diagonal)
P_o <- sum(diag(P))

# Expected agreement (sum of row totals * column totals)
row_sums <- rowSums(P)
col_sums <- colSums(P)
P_e <- sum(row_sums * col_sums)

# Cohen's Kappa
kappa <- (P_o - P_e) / (1 - P_e)
cat("Cohen's Kappa:", round(kappa, 4), "\n")

```


## Zij-aan-zij vergelijking per 50 m x 50 m polygoon


```{r}
#| label: maps
#| out-width: "100%"
#| fig-height: 8
#| fig-width: 8

comparison <- bind_rows(
  compare_polys |>
    mutate(
      method = "polys",
      po = po,
      sds = sds
    )
) |>
  pivot_longer(
    cols = c(po, sds),
    names_to = "validator",
    values_to = "value"
  ) |>
  left_join(
    catstable |> mutate(value = as.character(value)),
    by = join_by(value)
  ) |>
  mutate(
    stratum = sprintf(
      "%s (%s)",
      stringr::str_extract(stratum_name, "\\d+"),
      changecat
    )
  ) |>
  left_join(
    notes |>
      select(grts_rank, validator, opmerking) |>
      summarise(
        .by = c(grts_rank),
        opmerkingen = paste0(validator, ": ", opmerking) |>
          stringr::str_wrap() |>
          paste(collapse = "\n")
      ),
    by = join_by(
      grts_rank
    )
  )

all.equal(
  sort(unique(notes$grts_rank)),
  sort(unique(compare_polys$grts_rank))
)

flea_colours <- catstable$color
names(flea_colours) <- catstable$label

plot_map <- function(x, y, z) {
  opm <- x$opmerkingen[1]
  x |>
    ggplot() +
    geom_sf(
      aes(fill = label), # nolint: object_usage_linter.
      colour = "white",
      alpha = 0.8
    ) +
    facet_grid(
      rows = vars(method, validator), # nolint: object_usage_linter.
      cols = vars(year) # nolint: object_usage_linter.
    ) +
    scale_fill_manual(values = flea_colours) +
    theme_void() +
    labs(
      title = sprintf("stratum = %s, grts_rank = %s", y, z),
      subtitle = opm
    )
}

comparison_nest <- comparison |>
  nest(.by = c(grts_rank, stratum)) |>
  mutate(
    map = purrr::pmap(
      .l = list(
        x = data,
        y = stratum,
        z = grts_rank
      ),
      .f = plot_map
    )
  )

comparison_nest$map
```


